【裁判字號】    98,金訴,45
【裁判日期】    981231
【裁判案由】    違反期貨交易法等
【裁判全文】
臺灣臺北地方法院刑事判決              98年度金訴字第45號
    公  訴  人  臺灣臺北地方法院檢察署檢察官
    被      告  丁○○原名林.
    選任辯護人  曾允斌律師
                林文鵬律師
上開被告因違反期貨交易法等案件，經檢察官提起公訴（九十八
年度偵字第一四四七六號），本院判決如下：
    主  文
丁○○共同未經許可，擅自經營期貨顧問事業，處有期徒刑肆月
。
    事  實
一、丁○○於民國九十五年七月間起至同年九月間，受僱在安盛
    資訊科技有限公司（設於臺北市○○○路○段九五號八樓之
    二，負責人為丙○○，下稱安盛公司）任職（薪資以每月底
    薪新臺幣五萬元加上銷售軟體之紅利計算，丁○○任職期間
    合計領取新臺幣三十二萬零四百四十元之薪資），丁○○、
    丙○○（因丙○○坦白承認犯罪，改以簡易判決處刑）均明
    知安盛公司未經主管機關許可，依法不得經營期貨顧問事業
    及證券投資顧問事業，竟共同基於非法經營期貨顧問事業及
    證券投資顧問事業之犯意聯絡及行為分擔，由安盛公司委由
    不知情之奇狐資訊股份有限公司（下稱奇狐公司）員工戊○○依據丙○○、丁○○之觀點分別製作「楚河漢界」、「控
    盤大師」看盤軟體（其中「楚河漢界」係以紅色箭頭表示投
    資標的有慣性轉強向上之現象、綠色箭頭表示投資標的有慣
    性轉弱向下之現象，「控盤大師」以黃色Ｋ棒表示投資標的
    趨勢轉折向上之現象、綠色Ｋ棒表示投資標的趨勢轉折向下
    之現象），再由丙○○、丁○○分別以上開看盤軟體顯示之
    符號標示、圖形搭配在有線電視頻道進行之盤中即時、盤後
    分析解說，遊說不特定大眾購買上開看盤軟體，並以透過上
    開看盤軟體結合即時市場資訊就期貨交易、上市上櫃股票交
    易等項投資標的顯現趨勢符號標示之方式，及製作分析翌日
    盤勢、提供進出操作模式建議之每日教學報告提供與購買軟
    體之人之方式，對購買上開看盤軟體之人（包含如附表所示
    編號二、四至六號在內之人）就期貨交易、上市上櫃股票交
    易等項提供分析意見及推介建議以非法經營期貨顧問事業及
    證券投資顧問業務。
二、案經法務部調查局臺北市調查處移請臺灣臺北地方法院檢察
    署檢察官偵查起訴。
    理  由
一、訊據被告丁○○對於安盛公司並未取得主管機關許可，依法
    不得經營期貨顧問事業及證券投資顧問事業，其於九十五年
    七月至同年九月間任職安盛公司，合計領取新臺幣（下同）
    三十二萬零四百四十元之薪資，計薪方式係以每月底新五萬
    元加上銷售軟體之紅利；任職期間安盛公司有委由奇狐公司
    員工戊○○依據其與丙○○之觀點分別製作「控盤大師」、
    「楚河漢界」看盤軟體（其中「楚河漢界」係以紅色箭頭表
    示投資標的有慣性轉強向上之現象、綠色箭頭表示投資標的
    有慣性轉弱向下之現象，「控盤大師」以黃色Ｋ棒表示投資
    標的趨勢轉折向上之現象、綠色Ｋ棒表示投資標的趨勢轉折
    向下之現象），其與被告丙○○分別以上開看盤軟體顯示之
    符號標示、圖形搭配在有線電視頻道進行之盤中即時、盤後
    分析解說，遊說不特定大眾購買上開看盤軟體，而上開看盤
    軟體結合即時市場資訊後，會就期貨交易、上市上櫃股票交
    易等項投資標的顯現上述之趨勢符號標示，其與被告丙○○
    並會製作每日教學報告提供與購買上開看盤軟體之人。另如
    附表所示之人於如附表時間分別購買「控盤大師」、「楚河
    漢界」之軟體等情固不否認，惟矢口否認有何非法經營期貨
    交易顧問事業及證券投資顧問事業之犯行，並辯稱：伊在安
    盛公司任職期間僅負責在電視上節目銷售「控盤大師」，並
    未曾單獨推銷過「楚河漢界」，至於「控盤大師」所顯示之
    黃色Ｋ棒、綠色Ｋ棒符號僅是將市場即時資訊加以整理顯現
    ，方便客人參考，並未涉及對未來交易之買賣分析建議，伊
    僅想提供客人比較明確的判斷，並無違法之意思云云，經查
    ：
  (一)證據能力部分：
    被告丁○○對於以下本院作為判斷依據之各項證據資料，均
    同意或不爭執其證據能力，本院審酌該等言詞供述及書面作
    成時之情況認為適當，均無不宜作為證據之情事，依刑事訴
    訟法第一百五十九條之五規定，均得作為證據。
  (二)實體認定部分：
  (1)本案安盛公司並未取得主管機關許可，依法不得經營期貨顧
    問事業及證券投資顧問事業，被告丁○○於九十五年七月至
    同年九月間任職安盛公司，合計領取三十二萬零四百四十元
    之薪資，計薪方式係以每月底新五萬元加上銷售軟體之紅利
    ；被告丁○○任職期間，安盛公司有委由奇狐公司員工戊○○依據被告丁○○、丙○○之觀點分別製作「控盤大師」、
    「楚河漢界」看盤軟體（其中「楚河漢界」係以紅色箭頭表
    示投資標的有慣性轉強向上之現象、綠色箭頭表示投資標的
    有慣性轉弱向下之現象，「控盤大師」以黃色Ｋ棒表示投資
    標的趨勢轉折向上之現象、綠色Ｋ棒表示投資標的趨勢轉折
    向下之現象），被告丁○○與丙○○分別以上開看盤軟體顯
    示之符號標示、圖形搭配在有線電視頻道進行之盤中即時、
    盤後分析解說，遊說不特定大眾購買上開看盤軟體，而上開
    看盤軟體結合即時市場資訊後，會就期貨交易、上市上櫃股
    票交易等項投資標的顯現上述之趨勢符號標示，被告丁○○
    、丙○○並會製作每日教學報告提供與購買上開看盤軟體之
    人。另如附表所示之人於如附表時間分別購買「控盤大師」
    、「楚河漢界」之軟體等情，為被告丁○○所不否認，核與
    共同被告丙○○、證人辛○○、乙○○、癸○○於偵查中證
    述及證人甲○○、己○○、戊○○於本院審理中結證情節大
    致相符，並有相關匯款資料、安盛公司帳戶交易明細資料、
    行政院金融監督管理委員會九十五年九月八日、九十五年十
    月十一日、九十六年六月四日函覆資料、陳衍良於九十五年
    十二月十四日、同年月二十七日所填寫之楚河漢界信用卡付
    款授權書、安盛公司之臺北市政府營利事業登記證、有限公
    司變更登記表、被告丙○○於九十五年五月三日及同年六月
    十六日在有線電視頻道講解、被告丁○○於九十五年七月二
    十一日及同年九月間在有線電視頻道講解之錄影光碟及譯文
    及本院九十八年十一月九日、十二月十一日勘驗筆錄在卷可
    資佐證，自堪信上開事實為真實。
  (2)共同被告丙○○於本院審理中結證稱：丁○○係經壬○○之
    友人介紹進入安盛公司任職，每月薪資為底薪五萬元加銷售
    軟體金額之三成或四成，是要請丁○○來上電視當看盤軟體
    之主要代言人，印象中丁○○代理伊上節目大約二、三個月
    ，後來就離職了。一開始伊原本希望丁○○銷售「楚河漢界
    」之軟體，但看丁○○有心想要把事情做好，且丁○○也有
    這樣的想法，所以就請軟體公司戊○○工程師跟丁○○洽談
    並另外做一套「控盤大師」，「控盤大師」與「楚河漢界」
    之數據都是從期交所、證交所而來，並沒有不同，只是表現
    的方法及精神不同，工程師可以將伊或丁○○的想法放進軟
    體中，在丁○○工作初期，有幫忙銷售「楚河漢界」，過了
    幾週，安盛公司才請工程師做新的軟體給丁○○銷售。另因
    擔心客戶不太會用電腦或沒有使用電腦，所以就會撰寫每日
    教學報告傳真給客戶參考，格式為公司統一格式。至於「楚
    河漢界」中紅色箭頭向上是告訴客戶投資標的有慣性轉強向
    上，綠色箭頭向下就是有慣性轉弱向下，前者是可以買的提
    示，後者是可以賣的提示，若沒有買進或賣出之提示或暗示
    ，客人不會買軟體，要不然跟證券公司版本一樣，沒有客戶
    會花錢買等語（見本院九十八年十二月二十一日審判筆錄第
    四頁至第九頁、第一八頁、第一九頁）；證人壬○○於本院
    審理中結證稱：當時因丙○○有意往大陸發展，所以臺灣這
    邊希望找個人代班丙○○的節目，所以找丁○○幫忙上電視
    講解軟體使用方法，軟體包含「楚河漢界」及「控盤大師」
    ，印象中丁○○好像在電視上有講解「楚河漢界」一、二次
    ，大部分是「控盤大師」比較多，另丁○○、丙○○都會依
    據軟體看到東西去製作每日教學報告，只要有開盤就會寫，
    再由公司業務將每日教學報告傳到客人電子郵件信箱或傳真
    給客人，每日教學報告只有客人可以索取。丁○○在安盛公
    司任職期間約三、四個月，而任職期間之每月薪資為底薪是
    三萬或五萬，軟體賣的不錯還有獎金，但已不記得獎金計算
    方式，相關明細表上面記載丁○○在九十五年領得三十二萬
    零四百四十元部分，為實際發放之薪資加獎金，但伊不記得
    如何計算等語（見本院九十八年十二月二十一日審判筆錄第
    一○頁至第一四頁）；證人戊○○於本院審理中結證稱：安
    盛公司的「楚河漢界」「控盤大師」均係由伊撰寫，兩者資
    料都是來自於交易所之資訊，只是兩者呈現圖表之方式及選
    取參數不同，「控盤大師」係由伊依據丁○○之意見所製作
    ，之後不能再變更參數設定，「控盤大師」的參數是類似市
    面上可以看到的「三關價」理論，就是往前算八十天內最高
    價及最低價之區間劃分成三等分後，取中間百分之三十三、
    五十、六十六的三個價格放在畫面上，產生三條水平線，可
    方便觀察大盤或個股之價位與三條水平線的關係，如果標的
    價格跌到百分之五十價位以下時，就會出現綠色Ｋ棒，標的
    價格到百分之六十六價位以上時就會出現紅色Ｋ棒，標的價
    格跨越百分之六十六價位時就會出現黃色Ｋ棒，「控盤大師
    」可以用在期貨、股票，也可以用在大盤或個股；至於「楚
    河漢界」部分，則是會顯現紅色箭頭向上及綠色箭頭向下。
    「控盤大師」並沒有加入簡訊功能，因為簡訊功能可能因為
    網路訊號不佳而連續發送相同簡訊給同一人，且簡訊功能是
    丙○○提及大陸有這種功能，所以有拿「楚河漢界」做測試
    等語（見本院九十八年十二月二十一日審判筆錄第一四頁至
    第一八頁）；證人甲○○於本院審理中結證稱：當時好像是
    有兩個軟體，伊看到兩個老師一起上節目，推銷兩種軟體，
    一是「控盤大師」、一是「楚河漢界」，兩個老師各自推銷
    自己的軟體，伊是購買「楚河漢界」，伊覺得「楚河漢界」
    只是一個指標的東西，讓伊知道做哪一邊比較有利，最終還
    是要自己決定等語（見本院九十八年十二月二十一日審判筆
    錄第二○頁至第二一頁）；證人己○○於本院審理中到庭結
    證稱：伊有買「控盤大師」軟體來作為玩期貨之參考，軟體
    會出現成交量或什麼的，伊要判斷做多還是做空，該軟體是
    用顏色顯示，出現黃色Ｋ棒就是訊號，但是要做多還是做空
    ，伊不記得了等語（見本院九十八年十二月二十一日審判筆
    錄第二二頁至第二五頁）；另被告丁○○於九十五年七月二
    十一日、同年九月間在有線電視頻道進行盤後分析、盤中即
    時解說時，亦不斷提示「控盤大師」顯現的走勢圖及每日教
    學報告以說明「控盤大師」將顯現出黃色Ｋ棒及綠色Ｋ棒，
    而黃色Ｋ棒、綠色Ｋ棒係分別表示投資標的趨勢轉折向上、
    趨勢轉折向下之現象，且黃色Ｋ棒、綠色Ｋ棒即表示未來的
    買點或賣點出現，又被告丁○○於上開二日解說時出具之每
    日教學報告中復分別有「明日變化推演：（關鍵報告）早盤
    即出現波段轉折，突破六二六五，午盤更是確立波段上攻區
    間至少為六四○○至六五五○，操作應以低買，明日若回檔
    六二五○至六二三○不破，則漲勢延續！」、「明日變化推
    演：（關鍵報告）早盤在五分鐘時空一之上盤整。並未跌破
    時空一之六七六七及時空二之六五八三，表有支撐，尾盤仍
    收於時空一之六七三七之上。短線略強，明日重點為五分鐘
    時空三之六七二○及六七一二，跌破轉弱，有機會測試三十
    分鐘之時空一之六六二八，當留意短線是否轉弱！」之記載
    ，分經本院勘驗相關錄影光碟並製有本院九十八年十一月九
    日、同年十二月十一日勘驗筆錄及附件在卷可參，況被告丁○○於本院審理中亦稱：伊代班時，沒有單獨賣過「楚河漢
    界」，印象中是丙○○跟伊一起上節目，當時伊還不懂該軟
    體，丙○○帶伊在電視上解釋「楚河漢界」之軟體。另伊在
    電視節目上的說明，就是按照「控盤大師」顯示的符號顏色
    告訴客戶何時是買點，何時是空點，伊是用顏色來明示或暗
    示，但參數是從書上弄下來，伊沒有很明顯地講。軟體只是
    幫助買的人來判斷利多或利空等語（分見本院九十八年十二
    月二十一日審判筆錄第一四頁、第一九頁、第二○頁），顯
    見被告丁○○於九十五年七月至同年九月間，係與被告丙○○分以「控盤大師」、「楚河漢界」顯示之符號標示、圖形
    搭配在有線電視頻道進行之盤中即時、盤後分析解說，遊說
    不特定大眾購買上開看盤軟體，並以透過看盤軟體結合即時
    市場資訊及製作每日教學報告之方式，對購買看盤軟體之人
    就期貨交易、上市上櫃股票交易未來操作買進或賣出等事項
    提供分析意見及推介建議甚明，被告丁○○前開辯解，顯與
    事實不符，難以憑採。
  (3)綜上所述，本案被告丁○○於九十五年七月至同年九月間，
    與被告丙○○共同未經許可經營期貨顧問事業及證券投資顧
    問業務之行為，事證明確，堪以認定。
二、核被告丁○○所為，係犯期貨交易法第一百十二條第五款未
    經許可擅自經營期貨顧問事業罪及違反證券投資信託及顧問
    法第一百零七條第一款未經許可經營證券投資顧問業務罪。
    又期貨交易法第一百十二條第五款未經許可擅自經營期貨顧
    問事業及違反證券投資信託及顧問法第一百零七條第一款未
    經許可經營證券投資顧問業務之犯行，其本質即有反覆繼續
    為之的性質，是以被告丁○○反覆所為本案行為，應係基於
    一個經營業務目的所為之數次交易行為，乃集合犯，因此應
    包括以一罪論。按銀行法第一百二十五條第二項之規定，因
    係處罰法人之行為負責人，故有刑法第二十八條共同正犯及
    第三十一條無特別身份人與有特別身份人共犯之適用，此與
    稅捐稽徵法第四十七條第一款將納稅義務人之公司之責任，
    基於刑事政策考慮，於其應處徒刑範圍內，轉嫁於公司負責
    人之代罰情形有別；按銀行法第一百二十五條第三項規定，
    法人犯前二項之罪者，處罰其行為負責人，係指因法人負責
    人有違反銀行法第二十九條第一項規定之行為，始予以處罰
    ，並非代罰或轉嫁性質，因此，凡參與吸金決策之法人董事
    長或董事，固應論以銀行法第一百二十五條第一項之罪責，
    而知情承辦或參與吸收資金業務之職員，茍與法人之行為負
    責人或董事有犯意聯絡或行為分擔，刑法第三十一條第一項
    規定，亦應論以該罪之共同正犯，最高法院著有九十八年臺
    上字第三六二一號、九十三年臺上字第四一五六號裁判要旨
    可參，而法人違反證券投資信託及顧問法第一百零五條至第
    一百十條規定者，處罰其負責人，亦為證券投資信託及顧問
    法第一百十八條所明定，綜上所述，可知在法人違反證券投
    資信託及顧問法第一百零五條至第一百十條規定時，固處罰
    其負責人，而知情承辦及參與違反上開規定業務而與法人負
    責人共同違反上開規定之職員，則應依刑法第三十一條第一
    項之規定論以該罪之共同正犯，是本案被告丁○○與身為安
    盛公司負責人之被告丙○○就上開犯行，有犯意聯絡及行為
    分擔，就未經許可經營證券投資顧問業務、未經許可擅自經
    營期貨顧問事業部分應分依刑法第三十一條第一項、第二十
    八條之規定認定為共同正犯。另被告丁○○以一經營行為同
    時未經許可擅自經營期貨顧問事業及證券投資顧問業務，為
    一行為觸犯數罪名，為想像競合犯，應依刑法第五十五條之
    規定從重論以一未經許可擅自經營期貨顧問事業罪。爰審酌
    被告丁○○於偵查中及本院審理中均矢口否認犯行，犯後態
    度固為不佳，惟參以被告丁○○僅係受僱在安盛公司任職三
    月左右，參與本案犯行之程度不高且惡性亦非重大，並慮及
    被告丁○○所為對於社會大眾交易安全保障之危害程度等情
    狀，量處如主文所示之刑。至於被告丁○○任職安盛公司所
    領得之薪資三十二萬零四百四十元，業經被告丁○○花用殆
    盡，亦為被告丁○○於本院審理中陳明在卷可據，本院自無
    從併與宣告沒收，併此敘明。
三、公訴意旨另以：被告丁○○於九十五年五月起至同年六月間
    、同年十月至九十六年五月間與被告丙○○共同未經許可經
    營期貨顧問事業及證券投資顧問業務（即包含如附表編號一
    、三、七號部分），而被告丁○○於九十五年五月間至九十
    六年五月間，亦與被告丙○○共同利用發送簡訊之方式提供
    期貨、證券投資相關分析建議，因認被告丁○○就上開部分
    涉犯期貨交易法第一百十二條第五款未經許可擅自經營期貨
    顧問事業罪及違反證券投資信託及顧問法第一百零七條第一
    款未經許可經營證券投資顧問業務罪嫌等語。經查：本件被
    告丁○○於安盛公司任職期間為九十五年七月至九月間，而
    被告丁○○並未參與發送簡訊行為，且就發送簡訊行為與被
    告丙○○亦無犯意聯絡等情，業經被告丙○○、證人壬○○
    、戊○○於本院審理中結證明確可按，而觀諸檢察官提出之
    證據資料亦無從為相反之認定，是本院自難認被告丁○○就
    上開部分有何與被告丙○○共犯非法經營期貨顧問事業及證
    券投資顧問業務之行為分擔及犯意聯絡，上開部分既不能證
    明被告丁○○犯罪，然因公訴人認被告丁○○所涉此部分罪
    嫌倘成立犯罪，與本院前揭論罪科刑部分有實質上一罪關係
    ，是爰就上開部分不另為無罪之諭知。
據上論斷，應依刑事訴訟法第二百九十九條第一項前段，期貨交
易法第一百十二條第五款，證券投資信託及顧問法第一百零七條
第一款、第一百十八條，刑法第十一條前段、第二十八條、第三
十一條第一項、第五十五條，判決如主文。
本案經檢察官鄭深元到庭執行職務
中    華    民    國    98    年    12    月    31    日
                        臺灣臺北地方法院刑事第一庭
                            審判長法  官   陳興邦
                                  法  官   蘇嘉豐
                                  法  官   唐于智
上正本證明與原本無異。
如不服本判決，應於判決送達後10日內，向本院提出上訴狀。
                                  書記官   陳家欣
中    華    民    國    98    年    12    月    31    日
附表
┌─┬────┬──────────────────────┐
│編│會員姓名│付費購買軟體或加入會員日期                  │
│號│        │                                            │
├─┼────┼──────────────────────┤
│1 │辛○○  │購買「楚河漢界」，自95年10月間起至96年6月間 │
├─┼────┼──────────────────────┤
│2 │乙○○  │購買「楚河漢界」，自95年8 月間起至96年2月間 │
├─┼────┼──────────────────────┤
│3 │庚○○  │購買「楚河漢界」，自95年10月間起至95年12月間│
├─┼────┼──────────────────────┤
│4 │甲○○  │購買「楚河漢界」，自95年7 月間起至96年3月間 │
├─┼────┼──────────────────────┤
│5 │己○○  │購買「控盤大師」，自95年6 月間起至95年9月間 │
├─┼────┼──────────────────────┤
│6 │癸○○  │購買「楚河漢界」，自95年8 月間起，迄點不明  │
├─┼────┼──────────────────────┤
│7 │陳衍良  │購買「楚河漢界」，自95年12月間起，迄點不明  │
└─┴────┴──────────────────────┘
附錄本案論罪法條
期貨交易法第112 條
有下列情事之一者，處7 年以下有期徒刑，得併科新臺幣300 萬
元以下罰金：
一、未經許可，擅自經營期貨交易所或期貨交易所業務者。
二、未經許可，擅自經營期貨結算機構者。
三  違反第 56 條第 1 項之規定者。
四、未經許可，擅自經營槓桿交易商者。
五、未經許可，擅自經營期貨信託事業、期貨經理事業、期貨顧
    問事業或其他期貨服務事業者。
六  期貨信託事業違反第 84 條第 1 項規定募集期貨信託基金
    者。
七  違反第 106 條、第 107 條或第 108 條第 1 項之規定者。
證券投資信託及顧問法第一百零七條
有下列情事之一者，處五年以下有期徒刑，併科新臺幣一百萬元
以上五千萬元以下罰金：
一、未經主管機關許可，經營證券投資信託業務、證券投資顧問
    業務、全權委託投資業務或其他應經主管機關核准之業務。
二、違反第十六條第一項規定，在中華民國境內從事或代理募集
    、銷售境外基金。

司法院資訊處製作；財團法人民間司法改革基金會備份。
